臺灣高等法院民事判決　　　　　　　　　94年度上易字第85號
上　訴　人　甲○○
訴訟代理人　潘維成律師
上　訴　人　乙○○
訴訟代理人　廖年盛律師
上列當事人間損害賠償事件，兩造對於中華民國93年12月2日臺
灣桃園地方法院93年度訴字第130號第一審判決各自提起上訴，
本院於94年4月6日言詞辯論終結，判決如下：
    主      文
原判決關於（一）命上訴人乙○○給付超過新台幣陸拾陸萬柒仟
佰貳拾玖元部分；（二）命上訴人乙○○給付民國九十三年一
月七日之法定遲延利息部分；（三）上開部分假執行之宣告；（
四）訴訟費用（除已確定部分外）之裁判均廢棄。
上開廢棄部分，上訴人甲○○在第一審之訴及其假執行之聲請均
駁回。
兩造其餘上訴均駁回。
第一審（除已確定部分外）、第二審訴訟費用由上訴人乙○○負
擔三分之一，餘由上訴人甲○○負擔。
    事實及理由
一、上訴人甲○○（下簡稱甲○○）起訴主張：伊於民國91年3
    月5日下午5時許，因見上訴人乙○○（下簡稱乙○○）與訴
    外人呂理聰（下簡稱呂理聰）發生排水糾紛，出面勸阻，竟
    遭乙○○咬斷大拇指，致無法及時尋獲而遭截肢，已屬勞工
    保險條例第53條附表所示第10等級殘廢，受傷狀況嚴重。甲
    ○○原為傷殘人士，謀生能力較弱，靠包檳榔度日，乙○○
    僅因細故，即令伊飽嚐截肢之痛苦，喪失勞動能力，精神慰
    撫金自不宜過低。伊僅有汽車乙部，縱依卷內資料所示，財
    產總值僅新台幣（下同）2萬2100元，相較於乙○○之1709
    萬8247元，經濟能力遠低於乙○○，因依民法第184條第1項
    前段、第193條第1項、第195條第1項等侵權行為損害賠償請
    求權，求為命乙○○給付212萬2173元及法定遲延利息之判
    決。
二、乙○○則以：係因甲○○與訴外人呂理聰、呂理揚（下簡稱
    呂理揚）三兄弟一同打伊，因甲○○從後方勒住伊脖子，為
    防衛反抗，而咬斷甲○○一截指頭。故本件損害之發生，甲
    ○○與有過失，縱認應賠償，亦應依民法第217條第1項減輕
    賠償金額；依敏盛醫院函覆，可見甲○○之勞動能力並未減
    損；且甲○○係因斷指接指手術後，指端壞死，始行截肢手
    術；又原審所認精神慰撫金實屬過高等語，資為抗辯。
三、本件經原審判決乙○○應給付甲○○66萬8824元及自民國93
    年1月7日起至清償日止，按週年利率5%計算之利息。甲○○
    就原審判決其敗訴部分，僅就其中138萬5762元及其法定遲
    延利息部分提起上訴（就其餘6萬7587元及其法定遲延利息
    部分未據上訴，業已確定），聲明為：(一)原判決不利於甲○
    ○之部分廢棄。(二)上開廢棄部分，乙○○應再給付甲○○
    138萬5762元，及自93年1月7日起至清償日止，按週年利率
    5%計算之利息。另就乙○○之上訴部分，則聲明：上訴駁回
    。乙○○則就原審判決其敗訴部分提起上訴，聲明為：(一)原
    判決不利於乙○○部分廢棄。(二)上開廢棄部分，甲○○在第
    一審之訴及假執行之聲請均駁回。另就甲○○之上訴部分，
    則聲明：上訴駁回。
四、兩造不爭執之事實（見本院94年3月7日準備程序筆錄）
（一）甲○○於91年3月5日下午5時許，遭乙○○咬斷右手大拇
      指一截指頭。
（二）甲○○遭乙○○咬傷後，至敏盛綜合醫院治療費用為6251
      元。
（三）乙○○為國小畢業，目前以務農為生，另兼任臺灣省桃園
      農田水利會第12屆水利小組長，可支領每月薪資3000元，
      擁有房屋兩幢、土地十餘筆及一輛小客車。
（四）以上事實，並有兩造不爭執真正之桃園市敏盛綜合醫院診
      斷證明書影本、醫療收據影本、財政部臺灣省北區國稅局
      桃園分局兩造所得資料清單及稅務電子閘門財產所得調卷
      明細表分別附於原審訴字卷第29頁至第32頁、第21頁至第
      22頁、第51頁至第56頁可稽，自堪信為真實。
五、本件經本院於94年3月7日與兩造整理並協議簡化之爭點為（
    見本院同上準備程序筆錄）
（一）乙○○為何咬斷甲○○之右手大拇指一截指頭？其發生原
      因及經過如何？
（二）甲○○受傷前從事何項工作？有無勞動力之減損？
（三）甲○○得否請求乙○○賠償非財產上之損害？其數額如何
      始屬適當？
（四）甲○○有無與有過失？
六、茲分述如下
（一）甲○○係為制止乙○○繼續毆打業已倒地之呂理聰，而遭
      乙○○咬斷右手大拇指一截指頭，甲○○並無與有過失。
  １、經查，乙○○於91年3月5日下午5時許，在桃園縣蘆竹鄉
      長興村魚池旁放水，因排水量過大，呂理揚見狀要求乙○
      ○將排水量調小，遭乙○○拒絕，呂理聰斯時則在該魚池
      下方之菜田種菜，見排水量過大而淹沒其菜田，亦至該魚
      池察看，趨前與乙○○理論，二人一言不和發生拉扯互毆
      ，甲○○聽到爭吵聲，亦到該處察看，見呂理聰遭乙○○
      毆打倒地，乃上前欲制止乙○○繼續毆打呂理聰。乙○○
      竟張嘴猛咬甲○○之右手大姆指，致甲○○受有右大姆指
      自指骨間關節處截肢之傷害等情，除經甲○○歷於警訊、
      偵訊及原法院刑事傷害案件審理時指述綦詳，並提出上述
      診斷證明書附卷佐證外，且據呂理聰、目擊證人林正心於
      兩造之刑事傷害案件中證述甚詳，業經本院調閱本院93年
      度上易字第7685號、原法院92年度易字第1115號、臺灣桃
      園地方法院檢察署91年度偵字第8290號刑事卷宗核閱無訛
      。觀諸診斷證明書上所載甲○○所受傷勢，與甲○○之指
      述及證人呂理聰及林正心所陳述甲○○遭乙○○傷害等情
      節均互核一致。職是，乙○○應有甲○○所指述之傷害行
      為，堪予認定。
  ２、至乙○○雖辯稱：遭甲○○等三人圍毆，因甲○○從後方
      勒住伊脖子，為防衛反抗因而咬斷甲○○一截指頭云云。
      然查乙○○上開陳述，與證人林正心於上開刑事案件警訊
      、偵訊時結證之情節不符（見臺灣桃園地方法院檢察署91
      年度偵字第8290號卷第12頁、第37頁至第38頁、第50頁）
      。而乙○○未曾主張證人林正心與之有仇怨，或與兩造間
      有利害關係或特別親誼，顯見證人林正心應無設詞誣陷之
      理。再者，乙○○於上開刑事事件審理時聲請調查之目擊
      證人呂蜜、呂阿川，均不能證明乙○○上開陳述屬實（見
      原法院92年度易字第1115號刑事卷第53頁至第58頁）。再
      佐諸乙○○若果遭呂理揚、呂理聰、甲○○共同毆打，在
      呂理聰、甲○○分持圓鍬、鐵棍等物之情況下，應無乙○
      ○僅受輕微傷害，而呂理聰、甲○○反受較重傷害之理等
      情觀之，顯見乙○○上開辯詞，並不足採。
  ３、綜上，乙○○咬斷甲○○之右手大拇指一截指頭之發生原
      因及經過，應以甲○○主張為可採。申言之，甲○○係為
      制止乙○○繼續毆打呂理聰，出面制止，反遭乙○○咬斷
      右手大拇指一截指頭。是故，甲○○並無與有過失，應可
      確定。
（二）關於甲○○請求損害賠償之項目及金額，是否可採，再論
      述如下：
  １、按因故意或過失，不法侵害他人之權利者，負損害賠償責
      任；不法侵害他人之身體或健康者，對於被害人因此喪失
      或減少勞動能力或增加生活上之需要時，應負損害賠償責
      任；不法侵害他人之身體、健康、名譽、自由、信用、隱
      私、貞操、或不法侵害其他人格法益而情節重大者，被害
      人雖非財產上之損害，亦得請求賠償相當之金額，民法第
      184條第1項前段、第193條第1項、及第195條第1項分別定
      有明文。乙○○咬斷甲○○右大拇指一截指頭，自屬故意
      不法侵害甲○○之身體，則甲○○依上開法律規定請求乙
      ○○負損害賠償責任，要屬有據。
  ２、醫療費部分：
      甲○○主張其遭乙○○咬傷後，至敏盛綜合醫院治療，所
      支出之醫療費用為6251元之事實，業據其提出敏盛綜合醫
      院醫療收據影本為證，且為乙○○所不爭執，應認甲○○
      此部分主張屬實。從而，甲○○請求醫療費6251元應予准
      許。
  ３、收入損失及減少勞動能力部分：
  （１）甲○○主張其平日以包檳榔販賣為業，每月賺取2萬餘
        元之生活費，因乙○○之傷害行為，致其右手大拇指殘
        缺而失業，受有收入損失及勞動力減損之損失。經查，
        原審依職權函詢敏盛醫院甲○○所受之傷害何時可復原
        ？可否繼續從事包檳榔之工作？據該院醫師函覆：甲○
        ○於91年3月11日作截肢手術，同年3月13日出院，最後
        一次回診時間係同年3月18日，斯時傷口仍未完全癒合
        ，一般而言，約在3月25日左右拆線，但甲○○並未回
        診拆線，因只少一截指頭，應仍可包檳榔等語（見原審
        卷第89頁）；又甲○○係於91年3月5日下午5時許後受
        傷，已近傍晚，是此日應不列入始日計算工作損失，故
        應認甲○○自91年3月6日至同年3月25日期間，無法工
        作，而受有收入之損害。又甲○○雖無法提出其販賣檳
        榔月收入2萬餘元之證據，惟其依行政院勞工委員會核
        定之勞工最低基本工資每月1萬5840元作為請求之基礎
        ，尚屬合理。故依此計算，自91年3月6日至同年月25日
        （計20日），甲○○因傷不能工作之收入損失應為1萬
        219元（15840X20/31=10219，原判決分別誤載、誤計為
        1萬1088元、10560）。
   （２）再者，甲○○右手大拇指因截肢（截斷一截指頭）而
         殘缺，勞動能力自會大受影響，依勞工保險條例第53
         條附表所列標準，一手拇指殘缺屬第十等級殘廢，喪
         失勞動能力程度為百分之四十六．一四，以此作為認
         定甲○○因右手拇指截斷一截指頭所減少之勞動能力
         ，就甲○○從事之包檳榔工作而言，尚屬洽當。查呂
         理廣係34年12月8日生，於91年3月5日時，約為56歲3
         個月，依勞動基準法第54條第1項第1款規定之勞工強
         制退休年齡為60歲，則至甲○○年滿60歲，計3年9個
         月（共45個月）。從而，甲○○所得請求之勞動能力
         減損之損失，以每月薪資1萬5840元乘以整體勞動能力
         減損百分之四十六．一四計算，再依霍夫曼式計算法
         扣除45個月之中間利息，計甲○○可請求之金額為30
         萬859元（15840x46.14%x41.00000000=300859，元以
         下四捨五入）。
    （３）乙○○雖辯以：甲○○平日以賭博惟生，勞動能力並
          未減損云云。然未舉證以實其說，空言指述，已難採
          信。況按被害人因身體或健康受侵害，以致喪失或減
          少勞動能力本身即為損害，並不限於實際所得之損失
          。蓋勞動能力雖無如一般財物之交換價格，但透過僱
          傭或勞動契約方式，事實上有勞動力之買賣，工資即
          為其對價。故勞動能力實為一種人力資本，依個人能
          力，而有一定程度之收益行情，故喪失或減少勞動能
          力本身即為損害。至於個人實際所得額，不過為評價
          勞動能力損害程度之資料而已（參見曾隆興著詳解損
          害賠償法，第296頁；另參照最高法院61年台上1987
          號判例、63年台上字第1394號判例）。職是之故，簡
          文結上揭所辯，亦不足取。
    （４）綜此，甲○○所得請求之收入損失及減少勞動能力之
          損失合計為31萬1078元。是甲○○此部分請求之金額
          於31萬1078元之範圍內為有理由。
  ４、非財產上之損害賠償部分
      查甲○○原即有上下顎無法張合之顏殘情形，此次再受此
      右拇指截肢之傷害，除增加其生活之不便利外，精神痛苦
      乃屬必然。再查甲○○並未唸書，從事販賣檳榔之工作，
      乙○○則係國小畢業，務農為生，曾兼任臺灣省桃園農田
      水利會水利小組長等情，業據兩造陳明在卷；另查甲○○
      名下擁有房屋1間、汽車2部；乙○○名下有房屋2筆、土
      地13筆、汽車等情，亦據原審依職權調查其二人之財產總
      歸戶資料附卷可憑，堪認屬實。爰審酌甲○○所受之前開
      傷勢、前述兩造之身分、地位、教育程度、經濟能力等一
      切情狀，認甲○○據以請求非財產上之損害賠償（即慰撫
      金）173萬5762元尚屬過高，應以35萬元為適當。
   ５、綜合上述，甲○○可向乙○○請求損害賠償包含醫療費
       、工作收入及勞動力減損之損失、非財產上之損害賠償
       ，合計共66萬7329元（6251+311078+350000=667329）。
七、從而，甲○○本於侵權行為之法律關係，請求乙○○給付66
    萬7329元，及自刑事附帶民事起訴狀繕本送達乙○○之翌日
    （即自93年1月8日）起至清償日止，按週年利率5％計算之
    利息，洵屬有據，應予准許，其逾此部分之請求，為無理由
    ，應予駁回。又本件兩造於原審均陳明願供擔保，請准宣告
    假執行及免為假執行，經核有關甲○○勝訴部分，合於法律
    規定，爰分別酌定相當擔保金額准許之，至於甲○○其餘假
    執行之聲請，因訴之駁回而失所附麗，應併予駁回。原審就
    超過上開應准許部分，為乙○○敗訴之判決，並為假執行之
    宣告，自有未洽。乙○○就此部分指摘原判決不當，求予廢
    棄改判，為有理由。至於上開應准許部分，原審判命乙○○
    給付，並為假執行之宣告；另駁回甲○○其餘請求138萬576
    2元及其法定遲延利息部分，於法均核無違誤，乙○○、甲
    ○○就此部分分別指摘原判決不當，求予廢棄，為無理由，
    均應駁回其上訴。
八、本件事證已臻明確，兩造其餘之攻擊或防禦方法，及未經援
    用之證據，經本院斟酌後，認為與判決基礎之事實並無影響
    ，均不足以影響本裁判之結果，自無庸一一詳予論駁之必要
    ，併此敘明。
九、據上論結，本件上訴為一部有理由，一部無理由，依民事訴
    訟法第450條、第449條第1項、第79條，判決如主文。
中　　華　　民　　國　　94　　年　　4 　　月　　20　　日
                  民事第15庭  審判長法  官  許正順
　　　　　　　　　　　      　　　　法  官  翁昭蓉
　　　　　　　　　　　      　　　　法  官  鍾任賜
正本係照原本作成。
不得上訴。
中　　華　　民　　國　　94　　年　　4 　　月　　21　　日
　　　　　　　　　　　　　　　　　　書記官  王敬端
